ACORDAO-COMPLETO-2429746

ACÓRDÃO 8284/2021 ATA 20/2021 - SEGUNDA CÂMARA

VISTOS, relatados e discutidos estes autos de tomada de contas especial instaurada por Fundo Nacional de Saúde - MS, em desfavor de Vanio Von Ende Frantz Junior (CPF: XXX.846.060-XX) , Luiz Fernando Dazzi (CPF: XXX.636.870-XX) e Frantz & Dazzi Ltda (CNPJ: 17.389.648/0001-02) , em razão de não comprovação da regular aplicação dos recursos repassados pela União, dos recursos aplicados no âmbito do Programa Farmácia Popular do Brasil;
ACORDAM os Ministros do Tribunal de Contas da União, reunidos em sessão da Segunda Câmara, ante as razões expostas pelo Relator, em:
9.1. considerar revéis, para todos os efeitos, os Srs. Luiz Fernando Dazzi (CPF: XXX.636.870-XX) e Vanio Von Ende Frantz Junior (CPF: XXX.846.060-XX) , dando-se prosseguimento ao processo, conforme preceitua o art. 12, § 3º, da Lei 8.443/1992 c/c o art. 202, § 8º do RI/TCU;
9.2. acatar parcialmente as alegações de defesa apresentadas por Frantz & Dazzi Ltda (CNPJ: 17.389.648/0001-02) ;
9.3. julgar irregulares as contas de Vanio Von Ende Frantz Junior (CPF: XXX.846.060-XX) , Luiz Fernando Dazzi (CPF: XXX.636.870-XX) e Frantz & Dazzi Ltda (CNPJ: 17.389.648/0001-02) , com fundamento nos arts. 1º, inciso I, 16, inciso III, alíneas "b" e "c", 19, caput, e 23, inciso III, da Lei 8.443/1992, c/c os arts. 1º, inciso I, 209, incisos II e III, 210 e 214, inciso III, do RI/TCU, condenando-os, em solidariedade, ao pagamento das importâncias a seguir especificadas e fixando-lhes o prazo de 15 (quinze) dias para que comprovem perante este Tribunal, em respeito ao art. 214, inciso III, alínea "a", do RI/TCU, o recolhimento da dívida aos cofres do Fundo Nacional de Saúde/FNS, atualizadas monetariamente e acrescidas dos juros de mora calculados a partir da data indicada até a data do efetivo recolhimento e com o abatimento dos valores acaso já satisfeitos, nos termos da legislação vigente:
	Data de ocorrência
	Valor histórico (R$) 

	9/9/2014
	3.079,53

	9/9/2014
	4.586,10

	2/10/2014
	4.538,25

	3/10/2014
	4.313,34

	3/11/2014
	5.251,35

	3/11/2014
	6.162,21

	28/11/2014
	8.369,40

	28/11/2014
	9.051,39

	14/1/2015
	7.496,25

	14/1/2015
	10.296,27

	9/2/2015
	9.292,20

	10/2/2015
	12.846,15

	3/3/2015
	13.685,85

	4/3/2015
	11.109,30

	2/4/2015
	10.874,79

	2/4/2015
	9.045,75

	5/5/2015
	11.902,20

	5/5/2015
	13.531,50

	12/6/2015
	9.606,90

	12/6/2015
	13.184,37

	7/7/2015
	9.524,25

	8/7/2015
	11.462,58

	5/8/2015
	9.526,20

	5/8/2015
	10.938,24

	31/8/2015
	8.014,50

	31/8/2015
	9.169,74

	14/10/2015
	1.340,40

	15/10/2015
	1.416,15

9.4. aplicar, com fundamento no art. 57 da Lei 8.443/1992, c/c o art. 267 do RI/TCU, multa individual a Vanio Von Ende Frantz Junior (CPF: XXX.846.060-XX) , Luiz Fernando Dazzi (CPF: XXX.636.870-XX) e Frantz & Dazzi Ltda. (CNPJ: 17.389.648/0001-02) , no valor de R$ 10.000,00 (dez mil reais) fixando o prazo de 15 (quinze) dias, a contar das notificações, para comprovarem, perante o Tribunal (art. 214, inciso III, alínea "a", do Regimento Interno) , o recolhimento das dívidas aos cofres do Tesouro Nacional, atualizadas monetariamente desde a data do acórdão até a dos efetivos recolhimentos, se forem pagas após o vencimento, na forma da legislação em vigor;
9.5. autorizar, desde logo, nos termos do art. 28, inciso II, da Lei 8.443/1992, a cobrança judicial das dívidas caso não atendidas as notificações;
9.6. autorizar, caso seja de interesse dos responsáveis, o pagamento das dívidas em até 36 (trinta e seis) meses, nos termos do art. 26 da Lei 8.443/1992, c/c o art. 217 do Regimento Interno, fixando-lhes o prazo de 15 (quinze) dias, a contar do recebimento da notificação, para comprovarem perante o Tribunal o recolhimento da primeira parcela, e de 30 (trinta) dias, a contar da parcela anterior, para comprovarem os recolhimentos das demais parcelas, devendo incidir sobre cada valor mensal, atualizado monetariamente, os juros de mora devidos, na forma prevista na legislação em vigor;
9.7. encaminhar cópia da deliberação ao Procurador-Chefe da Procuradoria da República no Rio Grande do Sul, nos termos do § 3º do art. 16 da Lei 8.443/1992, c/c o § 7º do art. 209 do Regimento Interno do TCU, para adoção das medidas cabíveis; e comunicar-lhe que o Relatório e o voto que a fundamentam podem ser acessados por meio do endereço eletrônico www.tcu.gov.br/acordaos e que, caso haja interesse, o Tribunal pode enviar-lhe cópia desses documentos sem qualquer custo;
9.8. dar ciência desta decisão aos responsáveis e aos demais interessados.

Tomada de contas especial instaurada por Fundo Nacional de Saúde - MS, em desfavor de Vanio Von Ende Frantz Junior (CPF: 943.846.060-87), Luiz Fernando Dazzi (CPF: 010.636.870-20) e Frantz & Dazzi Ltda (CNPJ: 17.389.648/0001-02), em razão de não comprovação da regular aplicação dos recursos repassados pela União, dos recursos aplicados no âmbito do Programa Farmácia Popular do Brasil.

Segunda Câmara

Fundo Nacional de Saúde - MS.

3. Interessados/Responsáveis:
3.1. Responsáveis: Frantz & Dazzi Ltda. (17.389.648/0001-02); Luiz Fernando Dazzi (XXX.636.870-XX); Vanio Von Ende Frantz Junior (XXX.846.060-XX).

13.1. Ministros presentes: Bruno Dantas (Presidente), Augusto Nardes, Aroldo Cedraz (Relator) e Raimundo Carreiro.
13.2. Ministro-Substituto presente: Marcos Bemquerer Costa.

ACORDAO-COMPLETO-2565529

Acórdão 2511/2023 - Segunda Câmara

AROLDO CEDRAZ

Transcrevo, a seguir, o exame de mérito subscrito por Auditor Federal de Controle Externo à peça 83, o qual contou com o endosso do corpo diretivo da Secretaria de Controle Externo de Tomada de Contas Especial (peças 46 e 48) , bem como do Ministério Público junto ao TCU (peça 49) :
"INTRODUÇÃO
Cuidam os autos de tomada de contas especial instaurada por Fundo Nacional de Saúde - MS, em desfavor de Vanio Von Ende Frantz Junior (CPF: XXX.846.060-XX) , Luiz Fernando Dazzi (CPF: XXX.636.870-XX) e Frantz & Dazzi Ltda (CNPJ: 17.389.648/0001-02) , em razão de não comprovação da regular aplicação dos recursos repassados pela União, dos recursos aplicados no âmbito do Programa Farmácia Popular do Brasil.
HISTÓRICO
Em 5/4/2018, com fundamento na IN/TCU 71/2012, alterada pela IN/TCU 76/2016 e DN/TCU 155/2016, o dirigente da instituição Fundo Nacional de Saúde - MS autorizou a instauração da tomada de contas especial (peça 4) . O processo foi registrado no sistema e-TCE com o número 365/2018.
	A aplicação irregular dos recursos do SUS, no âmbito do Programa Farmácia Popular do Brasil, por parte de FRANTZ & DAZZI LTDA (CNPJ: 17.389.648/0001-02) , no período de 31/7/2014 a 15/10/2015, totalizou R$ 242.398,04 (peças 6, 7, 8 e 9) .
O Programa Farmácia Popular do Brasil - PFPB foi instituído pela Lei 10.858, de 13/4/2004, regulamentado pelo Decreto 5.090, de 20/5/2004, para cumprir uma das principais diretrizes da Política Nacional de Assistência Farmacêutica: dar à população o acesso a medicamentos considerados essenciais, utilizando ou não o Sistema Único de Saúde (SUS) .
	As farmácias e drogarias que participam do Programa Farmácia Popular do Brasil estão sujeitas à legislação que regulamenta a matéria, notadamente, além da Lei e do Decreto acima citados, de portarias do Ministério da Saúde. No caso presente, cita-se a PRT 971/GM/MS, de 15/5/2012, posteriormente revogada pela PRT 111/GM/MS, de 28/1/2016. Registra-se que as normas do Gabinete do Ministro da Saúde, que haviam sido publicadas no período de 1990 até 28 de setembro de 2017, foram consolidadas em seis Portarias de Consolidação (PRC) . Dessa forma, a Portaria nº 111/2016 foi revogada e teve seu texto consolidado na Portaria de Consolidação nº 5, de 28/9/2017, Seção III, Anexo LXXVII, que passou a regulamentar o Programa Farmácia Popular a partir dessa data.
	O fundamento para a instauração da Tomada de Contas Especial, conforme consignado na matriz de responsabilização elaborada pelo tomador de contas, foi a constatação das seguintes irregularidades: 
O estabelecimento auditado, FRANTZ & DAZZI LTDA - ME, CNPJ nº 17.389.648/0001-02, no período de julho/2014 a agosto/2015, executou ações do Programa Farmácia Popular do Brasil - PFPB, em desacordo com as normas estabelecidas pelo Ministério da Saúde no que se refere: a) Registro de dispensações de medicamentos pelo estabelecimento auditado em nome de pessoas falecidas. b) Não apresentação de notas fiscais que comprovem, em sua totalidade, a aquisição de medicamentos dispensados no PFPB. c) Há registro de dispensações de medicamentos no PFPB em nome dos sócios e funcionários da empresa no período auditado. d) Irregularidades em cupons e prescrições médicas.
Os responsáveis arrolados na fase interna foram devidamente comunicados e, diante da ausência de justificativas suficientes para elidir a irregularidade e da não devolução dos recursos, instaurou-se a tomada de contas especial.
	No Relatório de Tomada de Contas Especial 96/2018 (peça 22) , o tomador de contas concluiu que o prejuízo importaria no valor original de R$ 242.398,04, imputando-se a responsabilidade a Vanio Von Ende Frantz Junior, responsável legal no período de 10/1/2013 até o momento, na condição de dirigente, Luiz Fernando Dazzi, responsável legal no período de 10/1/2013 até o momento, na condição de dirigente e Frantz & Dazzi Ltda, na condição de contratado. 
	Em 3/4/2019, a Controladoria-Geral da União emitiu o Relatório de Auditoria 313/2019 (peça 23) , em concordância com o relatório do tomador de contas. O certificado de auditoria e o parecer do dirigente do órgão de controle interno concluíram pela irregularidade das presentes contas (peças 24 e 25) .
	Em 15/4/2019, o ministro responsável pela área atestou haver tomado conhecimento das conclusões contidas no relatório e certificado de auditoria, bem como do parecer conclusivo do dirigente do órgão de controle interno manifestando-se pela irregularidade das contas e determinou o encaminhamento do processo ao Tribunal de Contas da União (peça 26) .
A presente tomada de contas especial foi autuada no TCU em 20/05/2019, dando início à fase externa da TCE. sendo registrada no sistema e-TCE sob número 365/2018. No âmbito do TCU foi realizada a análise que culminou com a instrução à peça 29, com a proposta de citação dos responsáveis, a qual contou com a anuência do titular da unidade técnica. As citações foram realizadas conforme competência delegada pelo relator, Ministro Aroldo Cedraz, nos termos dos ofícios às peças 35-37.
ANÁLISE DOS PRESSUPOSTOS DE PROCEDIBILIDADE DA IN/TCU 71/2012
Prejuízo ao Contraditório e Ampla Defesa
	Verifica-se que não houve o transcurso de mais de dez anos desde o fato gerador sem que tenha havido a notificação dos responsáveis pela autoridade administrativa federal competente (art. 6º, inciso II, c/c art. 19 da IN/TCU 71/2012, modificada pela IN/TCU 76/2016) , uma vez que o fato gerador da irregularidade sancionada ocorreu em 15/10/2015, e os responsáveis foram notificados sobre a irregularidade pela autoridade administrativa competente conforme abaixo:
Vanio Von Ende Frantz Junior (peça 12, p. 3, 9, 11-12 e 15-18) .
Luiz Fernando Dazzi (peça 12, p. 7 e 13-14) .
Frantz & Dazzi Ltda., (peça 12, p. 5) .
Valor de Constituição da TCE 	
	Verifica-se, ainda, que o valor atualizado do débito apurado (sem juros) em 1/1/2017 é de R$ 276.860,40, portanto superior ao limite mínimo de R$ 100.000,00, na forma estabelecida conforme os arts. 6º, inciso I, e 19 da IN/TCU 71/2012, modificada pela IN/TCU 76/2016. 
VERIFICAÇÃO DA EXISTÊNCIA DE OUTROS DÉBITOS
Em atenção ao comando contido no item 9.4 do Acórdão 1772/2017-TCU-Plenário, de relatoria do Exmo. Ministro-Substituto Augusto Sherman Cavalcanti, e em atendimento ao disposto no art. 6º, § 1º, da Instrução Normativa TCU 71/2012, informa-se que não foi constatada a existência de outros débitos imputáveis aos responsáveis arrolados nestes autos em demais processos em tramitação no Tribunal. 
EXAME TÉCNICO			  
Esgotamento da via administrativa do Ministério da Saúde para ressarcimento do dano
	Preliminarmente, oportuno consignar que, nos termos do art. 23, § 1º, do Decreto 7.827/2012, que regulamenta a Lei Complementar 141/2012, e item 9.3.5.2 do Acórdão 1072/2017-TCU-Plenário (Relator Min. Bruno Dantas) , foram esgotadas, na via administrativa de controle interno do Ministério da Saúde, as medidas para ressarcimento do dano, conforme notificações aos responsáveis constantes da peça 13 e listadas no relatório do tomador de contas (peça 23, p. 9-10) .
Irregularidades geradoras de dano ao erário
		De acordo com as análises empreendidas nesta fase instrutória, a irregularidade descrita no relatório do tomador, bem como as respectivas condutas identificadas, que deram origem a esta TCE, podem ser melhor descritas da forma que se segue. A estrutura adotada nesta instrução reflete a matriz de responsabilização acostada à peça 28 destes autos: 
Irregularidade 1: falha na dispensação de medicamentos por meio do Programa Farmácia Popular do Brasil.
Descrição da irregularidade: falha na dispensação de medicamentos por meio do Programa Farmácia Popular do Brasil, evidenciada nas constatações constantes do Relatório de Auditoria do Denasus nº 16739/2016, caracterizada por: a) não apresentação de notas fiscais que comprovem, em sua totalidade, a aquisição de medicamentos dispensados no PFPB; b) não apresentação da totalidade dos cupons vinculados e fiscais referentes aos registros de dispensação no Sistema Autorizador de Vendas do Programa Farmácia Popular do Brasil; c) registros de dispensação de medicamentos em nome de pessoas falecidas; d) dispensações sem a respectiva prescrição médica ou prescrição médica sem nome do paciente, ilegível, sem data, com data vencida, com data posterior à dispensação, com data de emissão adulterada, sem assinatura do médico e/ou que não pertence ao usuário; e) dispensação de medicamento em nome de sócios e funcionários da empresa.
	Evidências da irregularidade: Relatório de auditoria do Denasus Nº. 16739 (peças 6-9) .
	Normas infringidas: arts. 20, 21, 22, 23, 28, 38, 39 e 40 da Portaria 971/GM/MS, de 15/5/2012.
	Débitos relacionados aos responsáveis Luiz Fernando Dazzi (CPF: XXX.636.870-XX) , Frantz & Dazzi Ltda (CNPJ: 17.389.648/0001-02) e Vanio Von Ende Frantz Junior (CPF: XXX.846.060-XX) :
	Data de ocorrência
	Valor histórico (R$) 
	Irregularidade

	2/10/2014
	98,40
	alínea b

	3/10/2014
	4.313,34
	alínea a

	3/10/2014
	126,36
	alínea b

	3/11/2014
	5.251,35
	alínea a

	3/11/2014
	6.162,21
	alínea a

	3/11/2014
	46,20
	alínea d

	3/11/2014
	3,80
	alínea b

	3/11/2014
	13,77
	alínea b

	3/11/2014
	208,20
	alínea b

	3/11/2014
	239,67
	alínea b

	28/11/2014
	8.369,40
	alínea a

	28/11/2014
	9.051,39
	alínea a

	28/11/2014
	19,20
	alínea d

	28/11/2014
	66,60
	alínea b

	28/11/2014
	35,28
	alínea b

	14/1/2015
	7.496,25
	alínea a

	14/1/2015
	10.296,27
	alínea a

	14/1/2015
	61,20
	alínea e

	14/1/2015
	23,40
	alínea b

	14/1/2015
	54,00
	alínea b

	9/2/2015
	9.292,20
	alínea a

	9/2/2015
	85,48
	alínea e

	9/2/2015
	223,71
	alínea b

	9/2/2015
	45,28
	alínea b

	10/2/2015
	12.846,15
	alínea a

	10/2/2015
	23,76
	alínea e

	10/2/2015
	72,90
	alínea b

	3/3/2015
	13.685,85
	alínea a

	4/3/2015
	11.109,30
	alínea a

	4/3/2015
	84,60
	alínea b

	2/4/2015
	10.874,79
	alínea a

	2/4/2015
	9.045,75
	alínea a

	2/4/2015
	30,00
	alínea d

	2/4/2015
	151,05
	alínea b

	5/5/2015
	11.902,20
	alínea a

	5/5/2015
	13.531,50
	alínea a

	5/5/2015
	44,10
	alínea b

	5/5/2015
	94,77
	alínea b

	12/6/2015
	9.606,90
	alínea a

	12/6/2015
	13.184,37
	alínea a

	12/6/2015
	134,40
	alínea e

	12/6/2015
	53,46
	alínea e

	12/6/2015
	112,50
	alínea b

	12/6/2015
	189,54
	alínea b

	7/7/2015
	9.524,25
	alínea a

	8/7/2015
	11.462,58
	alínea a

	8/7/2015
	25,56
	alínea c

	8/7/2015
	53,46
	alínea b

	5/8/2015
	9.526,20
	alínea a

	5/8/2015
	10.938,24
	alínea a

	5/8/2015
	20,45
	alínea c

	31/8/2015
	8.014,50
	alínea a

	31/8/2015
	9.169,74
	alínea a

	31/8/2015
	94,77
	alínea b

	31/8/2015
	11,70
	alínea b

	14/10/2015
	1.340,40
	alínea a

	15/10/2015
	1.416,15
	alínea a

	31/7/2014
	44,70
	alínea c

	9/9/2014
	28,20
	alínea c

	9/9/2014
	38,24
	alínea e

	9/9/2014
	37,17
	alínea b

	9/9/2014
	3.079,53
	alínea a

	9/9/2014
	4.586,10
	alínea a

	9/9/2014
	43,20
	alínea b

	2/10/2014
	4.538,25
	alínea a

	2/10/2014
	21,00
	alínea e

	2/10/2014
	22,80
	alínea b

		Cofre credor: Fundo Nacional de Saúde - MS.
		Responsável: Vanio Von Ende Frantz Junior.
Conduta: não atender aos requisitos formais de dispensação de medicamentos e/ou correlatos por meio do Programa Farmácia Popular do Brasil.
Nexo de causalidade: Ao desrespeitar os requisitos formais de gestão das dispensações, não foi possível aferir o nexo entre a despesa e a destinação dos medicamentos, restando configurado dano ao erário.
Culpabilidade: não há excludentes de ilicitude, de culpabilidade e de punibilidade, nem elementos nos autos suficientes para atestar a boa-fé; é razoável supor que o responsável tinha consciência da ilicitude de sua conduta; era exigível conduta diversa da praticada, qual seja, respeitar os requisitos formais de gestão das dispensações. 
	Responsável: Frantz & Dazzi Ltda.
Conduta: não atender aos requisitos formais de dispensação de medicamentos e/ou correlatos por meio do Programa Farmácia Popular do Brasil.
Nexo de causalidade: Ao desrespeitar os requisitos formais de gestão das dispensações, não foi possível aferir o nexo entre a despesa e a destinação dos medicamentos, restando configurado dano ao erário.
Culpabilidade: não há excludentes de ilicitude, de culpabilidade e de punibilidade, nem elementos nos autos suficientes para atestar a boa-fé; é razoável supor que o administrador responsável pela pessoa jurídica tinha consciência da ilicitude de sua conduta; era exigível conduta diversa da praticada, qual seja, respeitar os requisitos formais de gestão das dispensações. 
		Responsável: Luiz Fernando Dazzi.
Conduta: não atender aos requisitos formais de dispensação de medicamentos e/ou correlatos por meio do Programa Farmácia Popular do Brasil.
Nexo de causalidade: Ao desrespeitar os requisitos formais de gestão das dispensações, não foi possível aferir o nexo entre a despesa e a destinação dos medicamentos, restando configurado dano ao erário.
Culpabilidade: não há excludentes de ilicitude, de culpabilidade e de punibilidade, nem elementos nos autos suficientes para atestar a boa-fé; é razoável supor que o responsável tinha consciência da ilicitude de sua conduta; era exigível conduta diversa da praticada, qual seja, respeitar os requisitos formais de gestão das dispensações. 
	Fundamentação para o encaminhamento: 
As ocorrências referem-se à deficiência na gestão de recursos e/ou dispensações de medicamentos no âmbito do Programa Farmácia Popular do Brasil (PFPB) , como descrito no Relatório de Auditoria 16.739/2016 (peça 6) do Departamento Nacional de Auditoria do SUS (Denasus) .
Em pesquisa à base de dados de Acórdãos do TCU, localizam-se diversos processos julgados referentes ao Programa Farmácia Popular do Brasil que já tiveram acórdãos publicados, entre os quais os TCs Processo 002.874/2014-8, Processo 003.274/2013-6 e Processo 030.027/2017-9. Em todos esses processos foi considerada a responsabilização solidária do representante legal e da empresa, não se vislumbrando motivo para entendimento diverso.
Em raciocínio convergente, embora não se veja de pronto no arcabouço jurídico estabelecido para o Programa Farmácia Popular do Brasil condições inequívocas para o enquadramento in totum na Súmula TCU 286, quando a pessoa jurídica de direito privado responde solidariamente com seus administradores pelos danos causados ao erário na aplicação desses recursos, entende-se cabível invocar aquele entendimento considerando uma situação fática e continuada, amparada em seguidas portarias e concertações com as farmácias participantes, caracterizando uma ação pública, com recursos públicos a elas transferidos.
Em julgado mais recente (Acórdão 5259/2018-TCU-1ª Câmara, relator Ministro Vital do Rêgo, proferido no TC Processo 030.027/2017-9) , os posicionamentos da unidade técnica, do Ministério Público Junto ao TCU e do Relator foram uníssonos por considerar o caráter convenial conferido às avenças firmadas com farmácias e drogarias privadas pelo Programa Farmácia Popular do Brasil, o que corrobora a citação da pessoa jurídica em solidariedade com a pessoa física dos seus administradores. Cita-se trecho do Voto condutor do referido Acórdão:
Com relação à matéria de fato, como bem ressaltou o MPTCU, a norma que instituiu o PFPB (art. 2º, inciso II, da Portaria 184/2011, sucedido pelo art. 2º, inciso II, Portaria 111/2016) atribuiu ao programa, expressamente, a natureza de convênio, por meio do qual é outorgado ao particular (farmácia ou drogaria integrante da rede privada) a gestão de recursos públicos. Assim, ao assumir voluntariamente o múnus público de gestão de recursos do PFPB, o particular se submete à obrigação de prestar contas, conforme disposto no artigo 70, parágrafo único, da Constituição, e, eventual responsabilização em caso mau uso dos recursos geridos, consoante dispõe o artigo 71, inciso II, da CF/1988.
Nesse contexto, compartilho o entendimento do MPTCU, no sentido de que, ao se considerar a gestão de recursos públicos no âmbito de uma pessoa jurídica de direito privado, as decisões das pessoas naturais administradoras dessa pessoa jurídica determinam a destinação a ser dada àqueles recursos públicos. Isso faz com que, além da pessoa jurídica, também seus administradores sejam obrigados, pessoalmente, a comprovar a regular aplicação dos recursos públicos submetidos às suas decisões, a exemplo do que deliberou esta Corte no Acórdão 8969/2016-TCU-Segunda Câmara (Rel. Min. Raimundo Carreiro) .
Tal entendimento se aplica integralmente nos casos em que o estabelecimento comercial farmacêutico é uma sociedade limitada (art. 1.052 do Código Civil) , devendo ser chamados aos autos a pessoa jurídica em solidariedade com as pessoas físicas dos sócios-administradores, com suas responsabilidades restritas aos períodos de administração, bem como nos casos de empresa individual de responsabilidade limitada (Eireli) , chamando essa pessoa jurídica em solidariedade com a pessoa física do dirigente.
Há também os casos de farmácias e drogarias estabelecidas sob a natureza jurídica de empresário individual, onde a pessoa física (empresário) responde por todos os atos, fatos, direitos e obrigações decorrentes da atividade empresarial desempenhada, inclusive com seu patrimônio pessoal. Nesse caso não há personalidade jurídica de direito privado. Os empresários individuais se equiparam a pessoa jurídica apenas para fins fiscais, nos termos do art. 2º do Decreto-Lei 1.706, de 23 de outubro de 1979.
Nesses casos, não há que se falar da aplicação da Súmula 286-TCU, tampouco da desconsideração da personalidade jurídica, pois está claro que não há pessoa jurídica nessa relação, bastando então constar da relação de responsáveis dos autos a pessoa física do empresário individual.
Nesse sentido já se manifestou esta Corte de Contas, no Acórdão 2737/2013-TCU-Plenário, da relatoria do Min. Augusto Sherman Cavalcanti:
14. Como consta da manifestação do Secretário da Serur, o empresário é pessoa física, titular da empresa, e, no caso de empresário individual não há personalidade jurídica diversa, logo, não há que se falar em pessoa jurídica, mas, apenas, em pessoa física.
15. Nesse sentido, conforme consignado nos Acórdão 1563/2012-TCU-Plenário, 1870/2010 - Primeira Câmara e 615/2008 - Segunda Câmara, a empresa individual não tem personalidade diversa e separada do titular, constituindo uma única pessoa e um único patrimônio.
Feitas essas considerações, cabe destacar que eventuais alterações na relação de responsáveis constante da matriz de responsabilização do tomador de contas (peça 19) foram realizadas a fim de adequá-la ao entendimento supramencionado, tendo em vista a natureza jurídica do estabelecimento comercial responsabilizado. Tais alterações, normalmente estão revestidas pela necessidade de ajustes tais como exclusão de sócios não administradores, inclusão de sócios administradores, ajustes no período em que os sócios-administradores estiveram à frente do empreendimento, bem como eventual exclusão de empresa individual.
Cabe ressaltar que no caso concreto tratado nesta TCE, no período relativo às irregularidades constatadas (exercícios de 2014 e 2015) a empresa atuava sob a natureza jurídica de sociedade limitada. Dessa forma, a pessoa jurídica Frantz & Dazzi Ltda (CNPJ: 17.389.648/0001-02) deve responder solidariamente com seus sócios administradores Vanio Von Ende Frantz Junior (CPF: XXX.846.060-XX) e Luiz Fernando Dazzi (CPF: XXX.636.870-XX) .
	Considerando os ilícitos acima identificados, a imputação de responsabilidade atende aos pressupostos estabelecidos na jurisprudência desta Corte de Contas. Com efeito, há elementos para individualizar as condutas, o nexo de causalidade entre estas e as irregularidades geradoras do dano e está caracterizada a atuação, no mínimo culposa, dos responsáveis, conforme resumido na matriz de responsabilização anexa a esta instrução e demonstrado na descrição das ocorrências listadas no tópico retro "Irregularidades Geradoras de Dano ao Erário".
Na seara do Direito Financeiro, é cediço que cabe ao responsável (neste caso, o estabelecimento comercial e seus administradores) demonstrar, por meio da documentação exigida nos normativos do PFPB, a boa e regular aplicação dos recursos públicos federais geridos no âmbito do referido programa, ainda que tais recursos financeiros lhes tenham sido repassados posteriormente à dispensação dos medicamentos, pois fora feito com base nas informações prestadas pelo estabelecimento comercial farmacêutico à luz das exigências previamente estabelecidas e aceitas pelo ente privado.
Cabia às pessoas aqui responsabilizadas comprovar, por meio de documentos hábeis (notas fiscais de entrada, receitas médicas, cupons vinculados, cupons fiscais, etc.) , que as dispensações de medicamentos respeitaram os normativos do programa.
Em razão das irregularidades apontadas encontrarem-se devidamente demonstradas no relatório da auditoria realizada pelo Denasus (peças 6-9) , os responsáveis Vanio Von Ende Frantz Junior, Luiz Fernando Dazzi e Frantz & Dazzi Ltda foram citados para apresentarem alegações de defesa e/ou recolherem o valor total do débito quantificado a eles atribuído em razão da irregularidade descrita anteriormente (item 16.1 desta instrução) .
	Após pronunciamento da unidade (peça 31) a citação dos responsáveis foi realizada por meio dos Ofícios 3556, 3557 e 3558/2019-TCU/Secex-TCE, todos de 10/6/2019 (peças 35-37) , conforme atestam os respectivos avisos de recebimento (peças 38-40) e o Despacho de Conclusão de Comunicações Processuais (peça 41) . 
Prescrição da Pretensão Punitiva
	Vale ressaltar que a pretensão punitiva do TCU, conforme Acórdão 1441/2016-TCU-Plenário, Relator: Benjamin Zymler, que uniformizou a jurisprudência acerca dessa questão, subordina-se ao prazo geral de prescrição indicado no art. 205 do Código Civil, que é de dez anos, contado da data de ocorrência da irregularidade sancionada, nos termos do art. 189 do Código Civil, sendo este prazo interrompido pelo ato que ordenar a citação, a audiência ou a oitiva dos responsáveis.
No caso em exame, não ocorreu a prescrição, uma vez que as irregularidades sancionadas ocorreram entre 2014 e 2015, tendo o ato ordinatório de citação ocorrido em 28/04/2019 (pronunciamento da unidade, peça 31) .
Das citações dos responsáveis
Os responsáveis foram regularmente citados e a empresa Frantz & Dazzi Ltda., representada por seu sócio Vanio Von Ende Frantz Junior, compareceu aos autos apresentando suas alegações de defesa por meio de procurador constituído (peça 42) .
ANÁLISE DAS ALEGAÇÕES DE DEFESA APRESENTADAS
A defesa dos responsáveis, preliminarmente, argui duas questões:
DA DISCUSSÃO SUB JUDICE DOS VALORES DE CONDENAÇÃO E DA NECESSÁRIA SUSPENSÃO DO PROCEDIMENTO ADMINISTRATIVO
A defesa alega que ajuizou ação junto à 17ª Vara Federal do Distrito Federal visando o parcelamento do "valor de condenação do procedimento administrativo do Relatório Final de Auditoria do Ministério da Saúde de n° 16.739" - Ação judicial n° 1005969-66.2018.4.01.3400.
Entende que, antes de qualquer cobrança por parte do Tribunal de Contas, deva se aguardar a finalização desse processo judicial, por estar sub judice.
Alega ainda que a demora no procedimento administrativo prejudica os responsáveis, uma vez que os juros moratórios e atualizações monetárias continuam a correr, não por vontade dos responsáveis, e que deveria estar suspenso por estar sendo discutido em ação judicial, "não podendo ser cobrados no período de 2017 a 2019, pois tal fato contraria os Princípios da Moralidade e Eficiência Administrativa, uma vez que é aparentemente cômodo para a Administração Pública manter um procedimento inativo pelo prazo de 2 (dois) anos para reativá-lo com cobranças de juros e atualizações exorbitantes".
Conclui pedindo a "imediata suspensão da cobrança dos valores em questão, visto que o processo judicial se encontra em trâmite, podendo a qualquer momento haver decisão de parcelamento dos valores em discussão".
Análise
Vigora no ordenamento jurídico brasileiro o princípio da independência das instâncias, em razão do qual podem ocorrer condenações simultâneas nas diferentes esferas jurídicas. Assim, a existência de processos no Poder Judiciário, como alega a defesa dos responsáveis, e no TCU, com mesmo objeto não pode ser caracterizado com bis in idem. 
Eventual recolhimento do débito, em um dos processos, pode servir como comprovação para quitação da dívida. De ressaltar que a ação impetrada pelos responsáveis junto à Justiça Federal do DF ocorreu ainda em 2018.
	A existência de processos no Poder Judiciário e no TCU com idêntico objeto não caracteriza repetição de sanção sobre mesmo fato (bis in idem) nem litispendência. No ordenamento jurídico brasileiro, com exceção da sentença penal absolutória negando a existência do fato ou da autoria (art. 935 do Código Civil) , vigora o princípio da independência das instâncias, em razão do qual podem ocorrer condenações simultâneas nas diferentes esferas jurídicas (cível, criminal e administrativa) . O recolhimento do débito, em um ou outro processo, serve para comprovação de quitação e sana a dívida. Acórdão 1038/2019-TCU-Plenário, Relator Ministro Benjamin Zymler; Acórdão 115/2018-TCU-Segunda Câmara, Relatora Ministra Ana Arraes.
Assim, fica demonstrada a ausência de fundamentação jurídica para viabilizar a pretensão dos responsáveis em suspender o processo.
No tocante à questão da atualização monetária e juros moratórios, também não há como atender o pleito dos responsáveis por absoluta falta de previsão legal, conforme sólida interpretação jurisprudencial deste Tribunal:
	Quanto ao pleito dos integrantes da CPL para que os juros de mora sejam computados a partir da data da sua notificação acerca desta TCE, vejo que ele não merece acolhimento por absoluta falta de previsão legal, estando o TCU impossibilitado de deferi- lo. A esse respeito, é uníssona a jurisprudência desta Corte de que a correção monetária e a incidência de juros de mora não constituem sanções, mas sim, mecanismos de mera recomposição de valores originais, consistindo em verdadeira reparação de prejuízos que a lei presume ocorridos pela mora no pagamento da quantia devida, decorrendo, in casu, de expressa previsão no art. 19, da Lei 8.443/1992. Tais consectários devem, portanto, ser calculados desde a ocorrência do fato gerador (Acórdão 156/1999-TCU-Plenário, Acórdão 88/2007-TCU-Plenário e Acórdão 5218/2013-TCU-Segunda Câmara) , não cabendo forma alternativa de cálculo como querem os responsáveis. Excerto, Voto do Ministro Vital do Rêgo, Acórdão 619/2015-TCU-Plenário.
	A correção monetária e a incidência de juros de mora não constituem sanções, mas sim mecanismos de recomposição de valores originais, consistindo em verdadeira reparação de prejuízos que a lei presume ocorridos pela mora no pagamento da quantia devida (art. 19 da Lei 8.443/1992) . Tais consectários devem, portanto, ser calculados desde a ocorrência do fato gerador, não cabendo forma alternativa de cálculo. Enunciado do respectivo Acórdão 619/2015-TCU-Plenário, Relator Ministro Vital do Rêgo.
DO ART. 22 DA PORTARIA 111/2016 - DA NÃO OBRIGATORIEDADE DE ARMAZENAMENTO DE DOCUMENTOS APÓS 5 ANOS DA DISPENSAÇÃO.
Ainda em sede preliminar, a defesa argumenta que a portaria ministerial 111/2016 prevê em seu art. 22 "o armazenamento obrigatório dos documentos referentes a vendas do Programa Aqui Tem Farmácia Popular é somente pelo prazo de 5 (cinco) anos, assim, a empresa não possui mais a obrigatoriedade de manter arquivados os documentos dos anos de 2012 a 2014".
Mesmo assim, a empresa "está encaminhando todo seu arquivo de documentos localizado até o momento, entretanto, alguns documentos podem estar com baixa qualidade ou até mesmo ilegíveis. Ressalta-se que tais fatos se dão pela deterioração dos documentos pelo tempo em que permaneceram armazenados, não podendo a peticionante ser responsabilizada pela deterioração de documentos que a empresa não possuía mais obrigatoriedade de armazenamento".
Análise
Embora tenha alegado a não obrigatoriedade de guarda de documentos após o prazo de cinco anos, a defesa dos responsáveis não apontou prejuízo à ampla defesa ou ao contraditório, limitando-se a justificar a baixa qualidade dos documentos enviados.
A esse respeito, podemos citar jurisprudência desta Corte de Contas, extraída do voto do Ministro Augusto Nardes, ao prolatar o Acórdão 2630/2015-TCU-Segunda Câmara:
		16. Divirjo também da tese de violação aos princípios da ampla defesa e do contraditório no presente processo, violação essa que estaria "caracterizada pela instauração de TCE após cinco anos do julgamento das contas do órgão ou entidade concedente". Tal assertiva adveio da análise de dispositivos contidos nas IN/STN 2/1993 e 1/1997, que estabelecem que documentos relacionados à aplicação de recursos federais deverão ser guardados apenas por 5 anos após o julgamento das contas do órgão ou entidade concedente relativa ao exercício em que ocorreu a transferência dos recursos.
		17. Observo, inicialmente, que os referidos dispositivos regulamentares apenas estabelecem prazo para guarda de documentos, nada estabelecendo direta ou indiretamente sobre a constituição de contraditório ou de ampla defesa. Em assim sendo, não conduzem necessariamente à conclusão apontada.
		18. Não se pode concluir no sentido de que o mero transcurso do prazo estabelecido nos apontados dispositivos regulamentares produza, em toda e qualquer situação, prejuízo à ampla defesa ou à constituição de contraditório. Conforme demonstrado, a configuração de tal prejuízo dependerá sempre da análise de cada caso concreto.
		19. No caso dos presentes autos, o responsável apresentou prestação de contas relativamente aos recursos recebidos, oportunidade em que tinha a seu dispor todo e qualquer documento relativo à aplicação dos referidos recursos. Se não apresentou a documentação necessária e suficiente à comprovação da adequada aplicação dos recursos é porque ou não detinha tal documentação, ou porque não foi diligente com suas obrigações. Nesse segundo caso, entendo que o direito não deve permitir que a desídia do administrador seja invocada em sua própria defesa. (grifos nossos) 
Importa ressaltar que, à época da auditoria empreendida pelo Denasus (setembro/2016) , ainda não havia transcorrido o prazo de cinco anos para a guarda de nenhum dos documentos fiscais solicitados e, mesmo assim, não foram apresentados à equipe de auditoria. 
Dessa forma, não tendo os responsáveis alegado ou demonstrado qualquer prejuízo ao contraditório e à ampla defesa, não há necessidade de análise do presente caso concreto quanto à esse aspecto. 
Quanto ao mérito, a defesa invoca inicialmente as "Bases Jurídicas Gerais Para a Interpretação do Presente Processo Administrativo", mencionando expressamente o art. 5º da Constituição Federal e o princípio da isonomia ou igualdade como garantia processual. 
Para a defesa "ocorreram exigências carentes de motivação sobre o administrado ora peticionante", sendo desconhecidos os parâmetros objetivos exigidos pela autoridade administrativa, sequer indicando quais "critérios objetivos entendidos pela autoridade administrativa que deixaram de ser supostamente descumpridos pela administrada".
Conclui que "a autoridade administrativa auditora, em que pese o seu nobre desiderato de função precípua, incorreu em algumas incongruências contrárias às leis que deveria observar".
Da base jurídica apontada pelo órgão de fiscalização - Da defesa e da adequação providenciada. 
1. Da Falta das Notas Fiscais de Entrada
A defesa dos responsáveis "requer a juntada e devida análise das notas fiscais entrada, para que sejam consideradas nos moldes de conformidade da Portaria 111/2016 atualmente em vigência" e afirma que as notas fiscais de entrada referentes a constatação do Denasus seguem anexas a presente defesa.
Análise
Não houve a juntada de notas fiscais de aquisição de medicamentos. O que se anexou às alegações de defesa foi um relatório analítico de entradas, constando fornecedor, nota fiscal, data de emissão, medicamento e quantidade (peça 42, p. 42-49) . Não há como se comprovar a veracidade dessas informações. Se houvesse, por exemplo, o número da chave de acesso da nota fiscal eletrônica, poderia ser realizada uma pesquisa junto ao Portal da Nota Fiscal Eletrônica, no site nfe.fazenda.gov.br. Sem as cópias das mencionadas notas fiscais, e sem a chave de acesso, resta apenas um relatório sem qualquer valor probante.
2. Irregularidades ou Falta de Apresentação de Cupons Vinculados e Receitas Médicas
A defesa reconhece que algumas receitas encontram-se com CRM'S divergentes, mas esclarece que no posto de saúde da cidade há apenas dois médicos que prescrevem os medicamentos, "sendo que não raras vezes o cliente acabava por ter a receita vencida e este se via obrigado a apresentar nova receita médica para a Auditada" e que "ao retornar ao posto de saúde, o cliente acabava por pegar nova receita com médico diverso, o que causou as divergências de CRM constantes em alguns cupons vinculados e algumas receitas médicas".
Reconhece também que, é inevitável que alguns medicamentos foram dispensados com receitas vencidas, mas que a farmácia não se prendeu a mera formalidade, e que sempre presumia boa-fé do adquirente do medicamento, ao este alegar que "que retornaria com nova receita".
Em anexo às alegações os responsáveis juntaram os mencionados cupons fiscais, acompanhados das respectivas receitas médicas (peça 42, p. 11-40) .
Análise
Possuem razoabilidade as justificativas apresentadas pelos responsáveis. A falha apontada se reveste de caráter formal, não se vislumbrando fraude no ocorrido. Além disso, o débito é de baixa materialidade (valor histórico de R$ 2.151,03) , podendo ser acatadas as alegações apresentadas.
3. Dispensação Para Pessoas Falecidas
A defesa argumenta que por se tratar de município de pequeno porte, muitas vezes os clientes se dirigem à farmácia para adquirir medicamentos para familiares e pessoas próximas. Reconhece que não retornavam com o instrumento de procuração, mas que fornecia o medicamento partindo da presunção de boa-fé dos adquirentes.
Afirma que "a verificação de quais clientes estão vivos ou quais encontram-se falecidos não se faz de competência e responsabilidade do estabelecimento comercial ou do profissional farmacêutico".
Análise
As justificativas apresentadas possuem razoável verossimilhança, não se vislumbrando intenção de fraude, mas apenas irregularidade formal. Considerando também a sua baixa materialidade (valor histórico de R$ 118,91) , as alegações podem ser acolhidas.
4. Irregularidade nas Dispensações
A defesa dos responsáveis tece diversas considerações acerca da quantidade de medicamentos dispensados e que alguns dos medicamentos eram similares aos prescritos em receita médica, o que causou a divergência e deu motivação a esta constatação.
Análise
A metodologia utilizada pelo Denasus para quantificar os medicamentos irregularmente dispensados consiste na verificação, mês a mês, da aquisição de medicamentos (pelas notas fiscais) , acrescido do estoque inicial de cada medicamento. A verificação se dá pelo código de barras de cada medicamento. Observada divergência entre o código constante do cupom fiscal e o código da nota fiscal de aquisição, a venda e a respectiva quantidade de medicamentos dispensados é glosada, em observância ao disposto no art. 17, da Portaria 971/2012 do Ministério da Saúde:
	Art. 17. A Autorização de Dispensação de Medicamentos e Correlatos (ADM) será processada por meio eletrônico, em tempo real, com base no código de barras EAN da embalagem do medicamento e/ou correlato.
Portanto, mesmo que tenha sido comercializado um medicamento similar ao prescrito, caso haja a divergência entre os respectivos códigos de barras, a venda não será considerada regular perante o Programa.
Assim, considerando que as dispensações identificadas não se adequam às normas do Programa Farmácia Popular do Brasil - Portaria GM/MS 971/2012, então vigente, as alegações apresentadas não podem ser acolhidas.
No fecho das alegações de defesa, os responsáveis requereram prorrogação de prazo "para apresentação dos demais documentos e de respectiva defesa por mais 15 dias, uma vez que se trata de vasta gama de documentação de diferentes anos (2011 a 2016) , necessitando a peticionante de mais tempo para localizar e tirar cópias destes documentos, e ainda visando a apresentação de defesa administrativa com a devida documentação."
Em 31/07/2019, a prorrogação foi concedida, conforme despacho de expediente à peça 45. Entretanto, desde essa data até o presente momento, os responsáveis não apresentaram novos elementos. De ressaltar que, no âmbito do Tribunal, a prorrogação de prazo para a entrega de defesa independe de notificação da parte solicitante, sendo ônus do requerente acompanhar o desfecho de seu pleito (art. 183, parágrafo único, do Regimento Interno do TCU) .
CONCLUSÃO
Verifica-se que os responsáveis Luiz Fernando Dazzi (CPF: XXX.636.870-XX) e Vanio Von Ende Frantz Junior (CPF: XXX.846.060-XX) , instados a se manifestarem, optaram pelo silêncio, configurando as suas revelias, nos termos do art. 12, § 3º, da Lei 8.443/1992.
Em face da análise promovida (itens 26 a 57) em relação ao responsável Frantz & Dazzi Ltda (CNPJ: 17.389.648/0001-02) , propõe-se acatar as alegações de defesa relacionadas aos débitos de R$ 2.151,03 e R$ 118,91 (itens 48 e 51, respectivamente) , e rejeitar as alegações de defesa relacionadas ao débito remanescente de R$ 240.128,10, uma vez que estas não foram suficientes para afastar as irregularidades, e não tendo sido constatada a boa-fé dos responsáveis, desde logo, julgar irregulares as presentes contas, além da aplicação da multa do art. 57 da Lei 8.443/1992 à pessoa jurídica e aos seus sócios
Por fim, como não há elementos que possam mudar o entendimento acerca das irregularidades, mantém-se sem alteração a matriz de responsabilização (peça 28) , à exceção das alíneas "b" e "c" das irregularidades apontadas.
PROPOSTA DE ENCAMINHAMENTO
	Diante do exposto, submetem-se os autos à consideração superior, propondo:
a) considerar revéis, para todos os efeitos, os Srs. Luiz Fernando Dazzi (CPF: XXX.636.870-XX) e Vanio Von Ende Frantz Junior (CPF: XXX.846.060-XX) , dando-se prosseguimento ao processo, conforme preceitua o art. 12, § 3º, da Lei 8.443/1992 c/c o art. 202, § 8º do RI/TCU;
b) acatar parcialmente as alegações de defesa apresentadas por Frantz & Dazzi Ltda (CNPJ: 17.389.648/0001-02) 
c) julgar irregulares as contas de Vanio Von Ende Frantz Junior (CPF: XXX.846.060-XX) , Luiz Fernando Dazzi (CPF: XXX.636.870-XX) e Frantz & Dazzi Ltda (CNPJ: 17.389.648/0001-02) , com fundamento nos arts. 1º, inciso I, 16, inciso III, alíneas "b" e "c", 19, caput, e 23, inciso III, da Lei 8.443/1992, c/c os arts. 1º, inciso I, 209, incisos II e III, 210 e 214, inciso III, do RI/TCU, condenando-os, em solidariedade, ao pagamento das importâncias a seguir especificadas e fixando-lhes o prazo de 15 (quinze) dias para que comprovem perante este Tribunal, em respeito ao art. 214, inciso III, alínea "a", do RI/TCU, o recolhimento da dívida aos cofres do Fundo Nacional de Saúde/FNS, atualizadas monetariamente e acrescidas dos juros de mora calculados a partir da data indicada até a data do efetivo recolhimento e com o abatimento dos valores acaso já satisfeitos, nos termos da legislação vigente:
	Data de ocorrência
	Valor histórico (R$) 

	9/9/2014
	38,24

	9/9/2014
	3.079,53

	9/9/2014
	4.586,10

	2/10/2014
	4.538,25

	2/10/2014
	21,00

	3/10/2014
	4.313,34

	3/11/2014
	5.251,35

	3/11/2014
	6.162,21

	3/11/2014
	46,20

	28/11/2014
	8.369,40

	28/11/2014
	9.051,39

	28/11/2014
	19,20

	14/1/2015
	7.496,25

	14/1/2015
	10.296,27

	14/1/2015
	61,20

	9/2/2015
	9.292,20

	9/2/2015
	85,48

	10/2/2015
	12.846,15

	10/2/2015
	23,76

	3/3/2015
	13.685,85

	4/3/2015
	11.109,30

	2/4/2015
	10.874,79

	2/4/2015
	9.045,75

	2/4/2015
	30,00

	5/5/2015
	11.902,20

	5/5/2015
	13.531,50

	12/6/2015
	9.606,90

	12/6/2015
	13.184,37

	12/6/2015
	134,40

	12/6/2015
	53,46

	7/7/2015
	9.524,25

	8/7/2015
	11.462,58

	5/8/2015
	9.526,20

	5/8/2015
	10.938,24

	31/8/2015
	8.014,50

	31/8/2015
	9.169,74

	14/10/2015
	1.340,40

	15/10/2015
	1.416,15

d) aplicar, com fundamento no art. 57 da Lei 8.443/1992 c/c o art. 267 do RI/TCU, multa individual à Vanio Von Ende Frantz Junior (CPF: XXX.846.060-XX) , Luiz Fernando Dazzi (CPF: XXX.636.870-XX) e Frantz & Dazzi Ltda (CNPJ: 17.389.648/0001-02) , fixando o prazo de quinze dias, a contar das notificações, para comprovarem, perante o Tribunal (art. 214, inciso III, alínea "a", do Regimento Interno) , o recolhimento das dívidas aos cofres do Tesouro Nacional, atualizadas monetariamente desde a data do acórdão até a dos efetivos recolhimentos, se forem pagas após o vencimento, na forma da legislação em vigor;
e) autorizar, desde logo, nos termos do art. 28, inciso II, da Lei 8.443/1992, a cobrança judicial das dívidas caso não atendidas as notificações;
f) autorizar, caso seja de interesse dos responsáveis, o pagamento das dívidas em até 36 meses, nos termos do art. 26 da Lei 8.443/1992 c/c o art. 217 do Regimento Interno, fixando-lhes o prazo de quinze dias, a contar do recebimento da notificação, para comprovarem perante o Tribunal o recolhimento da primeira parcela, e de trinta dias, a contar da parcela anterior, para comprovarem os recolhimentos das demais parcelas, devendo incidir sobre cada valor mensal, atualizado monetariamente, os juros de mora devidos, na forma prevista na legislação em vigor;
g) encaminhar cópia da deliberação ao Procurador-Chefe da Procuradoria da República no Rio Grande do Sul, nos termos do § 3º do art. 16 da Lei 8.443/1992 c/c o § 7º do art. 209 do Regimento Interno do TCU, para adoção das medidas cabíveis; e comunicar-lhe que o relatório e o voto que a fundamentarem podem ser acessados por meio do endereço eletrônico www.tcu.gov.br/acordaos e que, caso haja interesse, o Tribunal pode enviar-lhe cópia desses documentos sem qualquer custo."
É o Relatório.

8.1. Valter Adriano Fernandes Carretas (25.735/OAB-PR) e outros, representando Frantz & Dazzi Ltda.

Procurador Marinus Eduardo De Vries Marsico.

TOMADA DE CONTAS ESPECIAL. Fundo Nacional de Saúde/Ministério da Saúde (FNS/MS). Aplicação irregular de recursos do Sistema Único de Saúde (SUS) no âmbito do Programa Farmácia Popular do Brasil - Aqui Tem Farmácia Popular (PFPB). DEVER DE PRESTAR CONTAS DOS SÓCIOS-ADMINISTRADORES. CITAÇÃO. REJEIÇÃO parcial DAS ALEGAÇÕES DE DEFESA. CONTAS IRREGULARES. débito. multa.

TOMADA DE CONTAS ESPECIAL (TCE)

Secretaria de Controle Externo de Tomada de Contas Especial (SecexTCE).

Cuidam os autos de Tomada de Contas Especial instaurada por Fundo Nacional de Saúde - MS, em desfavor de Vanio Von Ende Frantz Junior (CPF: 943.846.060-87) , Luiz Fernando Dazzi (CPF: 010.636.870-20) e Frantz & Dazzi Ltda. (CNPJ: 17.389.648/0001-02) , em razão de não comprovação da regular aplicação dos recursos repassados pela União, dos recursos aplicados no âmbito do Programa Farmácia Popular do Brasil.
Conforme explica a unidade instrutiva, a presente TCE teve como fundamento as seguintes irregularidades:
"O estabelecimento auditado, FRANTZ & DAZZI LTDA - ME, CNPJ nº 17.389.648/0001-02, no período de julho/2014 a agosto/2015, executou ações do Programa Farmácia Popular do Brasil - PFPB, em desacordo com as normas estabelecidas pelo Ministério da Saúde no que se refere: a) Registro de dispensações de medicamentos pelo estabelecimento auditado em nome de pessoas falecidas. b) Não apresentação de notas fiscais que comprovem, em sua totalidade, a aquisição de medicamentos dispensados no PFPB. c) Há registro de dispensações de medicamentos no PFPB em nome dos sócios e funcionários da empresa no período auditado. d) Irregularidades em cupons e prescrições médicas."
Vencida a fase administrativa, o Tomador de Contas Especial, Fundo Nacional de Saúde, encaminhou relatório com a apuração de fatos, a quantificação do dano, bem como a identificação dos responsáveis, ao Ministério da Transparência e Controladoria-Geral da União, o qual emitiu o Relatório de Auditoria, concordando, em essência com as posições anteriores.
Diante disso, a Secretaria de Controle Interno certificou a irregularidade das contas, acompanhado do parecer do dirigente do órgão de controle interno, tendo o Ministro de Estado da Saúde registrado o conhecimento das conclusões daquele órgão de controle interno. 
No âmbito deste Tribunal, a instrução do feito está sob a responsabilidade da Secretaria de Controle Externo de Tomada de Contas Especial (Secex-TCE) , que realizou a devida citação dos responsáveis Vanio Von Ende Frantz Junior, Luiz Fernando Dazzi e Frantz & Dazzi Ltda. diante das falhas na dispensação de medicamentos por meio do Programa Farmácia Popular do Brasil, cujo detalhamento no ato citatório foi o seguinte (peça 28) :
	"Descrição da irregularidade: falha na dispensação de medicamentos por meio do Programa Farmácia Popular do Brasil, evidenciada nas constatações constantes do Relatório de Auditoria do Denasus nº 16739/2016, caracterizada por: a) não apresentação de notas fiscais que comprovem, em sua totalidade, a aquisição de medicamentos dispensados no PFPB; b) não apresentação da totalidade dos cupons vinculados e fiscais referentes aos registros de dispensação no Sistema Autorizador de Vendas do Programa Farmácia Popular do Brasil; c) registros de dispensação de medicamentos em nome de pessoas falecidas; d) dispensações sem a respectiva prescrição médica ou prescrição médica sem nome do paciente, ilegível, sem data, com data vencida, com data posterior à dispensação, com data de emissão adulterada, sem assinatura do médico e/ou que não pertence ao usuário; e) dispensação de medicamento em nome de sócios e funcionários da empresa."
Por oportuno, ressalto que a sumarização (soma simples dos valores históricos) da materialidade é a seguinte:
	Irregularidade da citação
	Soma de Valor histórico (R$) 

	alínea a
	239.615,16

	alínea b
	2.151,03

	alínea c
	118,91

	alínea d
	95,40

	alínea e
	417,54

	Total Geral
	242.398,04

Cabe esclarecer, preliminarmente, que dado caráter convenial conferido à relação entre o poder público e o particular no âmbito do Programa Farmácia Popular do Brasil, realizou-se a citação dos sócios-administradores, conforme jurisprudência pacífica desta Corte, não pelo instituto da desconsideração da personalidade jurídica, mas pela obrigação de prestar contas decorrente da relação jurídica convenial estabelecida (e.g. Acórdão 3796/2020-TCU-Primeira Câmara (rel. Min. Vital do Rêgo) , 2395/2020 - Primeira Câmara (rel. Min. Weder de Oliveira) , e 2386/2020 - Primeira Câmara (rel. Min. Augusto Sherman) .
No entanto, os responsáveis Luiz Fernando Dazzi e Vanio Von Ende Frantz Junior, regularmente citados, optaram pelo silêncio, configurando as suas revelias, nos termos do art. 12, § 3º, da Lei 8.443/1992, o que autoriza o prosseguimento do feito.
Já a empresa Frantz & Dazzi Ltda., representada por seu sócio Vanio Von Ende Frantz Junior, compareceu aos autos apresentando suas alegações de defesa por meio de procurador constituído (peça 42) .
Como primeiro argumento, a defesa alega que ajuizou ação junto à 17ª Vara Federal do Distrito Federal visando o parcelamento do "valor de condenação do procedimento administrativo do Relatório Final de Auditoria do Ministério da Saúde de n° 16.739" - Ação judicial n° 1005969-66.2018.4.01.3400.
No que se refere ao processo judicial elencado, entendo que eles não têm o condão de automaticamente vincular o deslinde destes autos. 
Ocorre que prevalece neste TCU o princípio da independência das instâncias, segundo o qual este Tribunal não se vincula a juízos adotados na esfera judicial, seja ela cível ou penal (e.g. Acórdão 2877/2017-TCU-Plenário) . Considerando que não se trata de sentença absolutória em sede penal, com negativa de autoria ou afirmação de inexistência do fato, esta Corte de Contas não se vincula às decisões proferidas no âmbito do Judiciário. 
No presente caso, eventual recolhimento do débito, em um dos processos, pode servir como comprovação para quitação da dívida e, portanto, a concorrência das apurações entre as esferas não causa prejuízo para os responsáveis.
Quanto ao pedido de suspensão da atualização monetária e dos juros de mora, verifico que a jurisprudência desta Corte aponta para sua impossibilidade, visto que são mecanismos de recomposição de valores originais, bem como ressarcimento diante do lapso temporal entre a ocorrência da irregularidade e seu ressarcimento (e.g. Acórdão 619/2015-TCU-Plenário, Relator Ministro Vital do Rêgo) .
Não vislumbro, também, qualquer prejuízo à defesa em virtude de terem se passado mais de cinco anos dos fatos ocorridos entre 2012 e 2014. Como lembra a unidade instrutiva, à época da auditoria empreendida pelo Denasus (setembro/2016) , ainda não havia transcorrido o prazo de cinco anos para a guarda dos documentos fiscais solicitados e, mesmo assim, não foram apresentados à equipe de auditoria. Dessa forma, entendo que cabia à parte resguardar a documentação em atenção ao princípio da prestação de contas, não havendo justificativa plausível para a alegada "baixa qualidade" ou incompletude do material presente nesta Tomada de Contas.
Nesse sentido, o relatório analítico de entradas carece de base documental primária que o suporte a conferência de sua veracidade, como explica a unidade instrutiva:
"45.	Não houve a juntada de notas fiscais de aquisição de medicamentos. O que se anexou às alegações de defesa foi um relatório analítico de entradas, constando fornecedor, nota fiscal, data de emissão, medicamento e quantidade (peça 42, p. 42-49) . Não há como se comprovar a veracidade dessas informações. Se houvesse, por exemplo, o número da chave de acesso da nota fiscal eletrônica, poderia ser realizada uma pesquisa junto ao Portal da Nota Fiscal Eletrônica, no site nfe.fazenda.gov.br. Sem as cópias das mencionadas notas fiscais, e sem a chave de acesso, resta apenas um relatório sem qualquer valor probante."
17.	Em relação às divergências na vinculação de alguns cupons fiscais e as receitas médicas, entendo que os indícios se revestem de baixa materialidade, o que leva a crer que são oriundos de falhas formais no registro dos CRMs dos médicos nas receitas ou, ainda, da emissão de novas receitas pelos médicos da prefeitura em substituição a receitas vencidas. Igual tratamento pode ser dado à dispensação de medicamentos a pessoas falecidas diante da baixíssima materialidade (R$ 118,91) bem como, com as vênias de estilo por entender diferente da cautelosa unidade instrutiva, às falhas de dispensação de medicamentos apontadas nos itens "d" e "e", cuja materialidade foi de R$ 95,40 e R$ 417,54, respectivamente. Assim, é possível acolher as alegações de defesa quanto a esses pontos.
Dessa forma, não assiste razão à defendente quanto às irregularidades de maior materialidade, devendo suas alegações de defesa serem acatadas apenas parcialmente, aproveitando aos demais responsáveis diante das circunstâncias objetivas.
Assim, restou comprovado que as condutas aqui examinadas foram reprováveis e que atingiram frontalmente dispositivos legais que buscam garantir a integridade da aplicação dos recursos transferidos, ocasionando a impossibilidade de estabelecer o nexo entre os recursos transferidos e seu objeto. Entendo, por conseguinte, descaracterizada a boa-fé objetiva dos responsáveis. Ademais, verifico que agiram com diligência abaixo do normal, pois se mostraram incapazes de cumprir ditames normativos claros e objetivos.
Com isso, uma vez constatada a existência do débito apontado nos autos e não tendo os responsáveis comprovado o recolhimento do valor correspondente, não há outro encaminhamento a ser dado ao presente processo que não o julgamento pela irregularidade das contas, nos arts. 1º, inciso I, 16, inciso III, alíneas "b" e "c", e § 2º da Lei 8.443/1992 c/c os arts. 19 e 23, inciso III, da mesma Lei, e com arts. 1º, inciso I, 209, incisos II e III, e § 5º, 210 e 214, inciso III, do Regimento Interno, e condená-los ao pagamento do débito apurado, devidamente atualizado a partir da data da efetiva disponibilização dos recursos.
Considero, ainda, apropriado aplicar-lhes a multa individual, conforme previsão dos arts. 19, caput, in fine, e 57 da Lei 8.443/1992, e do art. 267 do Regimento Interno, cujo valor, em face do montante atualizado do débito, fixo em R$ 10.000, 00 (dez mil reais para cada um dos responsáveis) .
		Ante o exposto, incorporando, em essência, às minhas razões de decidir os pareceres da unidade instrutiva e do Parquet, VOTO para que o Tribunal adote a deliberação que ora submeto a este Colegiado.
TCU, Sala das Sessões Ministro Luciano Brandão Alves de Souza, em 15 de junho de 2021.
AROLDO CEDRAZ 
Relator